臺北高等行政法院判決　　　　　　　　　　　　　　九十二年度訴字第三二二一號
　　　　　　　　　　　　　　　.
　　原　　　告　甲○○
　　被　　　告　銓敘部
　　代　表　人　乙○○部長）.
　　訴訟代理人　丁○○
　　　　　　　　丙○○
右當事人間因銓敘事件，原告不服公務人員保障暨培訓委員會九三公審決字第○一九
八號復審決定，提起行政訴訟。本院判決如左：
　　主  文
原告之訴駁回。
訴訟費用由原告負擔。
　　事  實
一、事實概要：原告現任臺灣高雄看守所委任第三職等至第五職等管理員，應八十四
    年中央暨地方機關公務人員升等考試委任升等考試（以下簡稱八十四年委任升等
    考試）司法行政職系監所管理員科考試及格，八十四年七月二十二日任臺灣高雄
    看守所委任第二職等至第四職等（八十五年十一月十六日職務列等調整為委任第
    三職等至第五職等）司法行政職系管理員，前經被告以八十四年十月六日八十四
    臺中審一字第一二○○七一一號函審定准予權理，核敘委任第一職等本俸一級一
    六○俸點；嗣依八十四年十二月二十八日修正生效之公務人員俸給法施行細則第
    十五條規定，申請採計七十一年十一月至七十五年十月計四年曾任軍職少尉、中
    尉年資提敘俸級，亦經被告八十六年六月六日八六台審一字第一四六七八三二號
    函核敘委任第一職等本俸五級二○○俸點，並自上開法規修正生效日生效在案。
    原告與鄧傳興、刁雲龍、劉心磊、陳啟龍、高鉅禎等六人前於八十九年五月二十
    六日向被告陳情略以，服四年制預備軍官役依法退伍轉任公務人員者，其服役年
    資請准予比敘俸級，案經該部以同年六月二十一日八九特一字第一九一○六六○
    號書函否准所請，原告不服，與鄧傳興等六人提起復審、再復審均遭駁回，提起
    行政訴訟，於九十一年二月七日撤回行政訴訟。嗣因九十一年一月三十日修正公
    布後備軍人轉任公職考試比敘條例（以下簡稱比敘條例）第三條，增訂志願在營
    服役之預備軍官依法退伍者為比敘條例適用對象，臺灣高雄看守所爰依原告所請
    ，以九十一年三月十三日高所坤人字第二九九號公務人員任（遴）用案申請重行
    審定送核書表，申請採計原告曾任四年制預備軍官年資比敘俸級，經被告九十一
    年三月二十日部特一字第○九一二一二四七八七號函，以其軍職中尉，（七十二
    年十二月至七十五年十一月）比敘為委任第五職等，又以其上述軍職中尉年資於
    八十四年十二月二十八日任職時業經採計提敘有案，不得重複採計，爰核敘委任
    第五職等本俸一級三三○俸點，並自九十一年二月一日生效。歷至九十一年考績
    晉敘委任第五職等本俸二級三四○俸點各在案。原告復於九十二年七月十一曰向
    本院提起行政訴訟請求附帶審定官職等及俸級補償事件，經被告檢卷答辯在案。
    嗣原告於九十三年二月九日向被告申請重新審定其八十四年七月二十二日初任公
    務人員時之官職等級，並請求補發自八十四年七月二十二日迄今各年重新審定後
    之薪資差額，經該部以九十三年二月十三日部特一字第○九三二三三二二九四號
    書函函復略以，相同案情原告已提起行政訴訟，將俟定案再依裁判結果辦理。原
    告不服，提起復審，遭復審決定駁回；訴訟中原告將聲明變更為撤銷復審決定及
    原處分；並請求命被告適用銓敘部民國六十四年十一月十五日六四台謨甄四字第
    三五０六四號函暨七十六年六月四日七六台華甄四字第九七０五五號函規定，就
    原告服膺預備軍官役之四年年資及中尉軍階，比照『後備軍人轉任公職考試比敘
    條例』比敘相當委任第五職等職務及俸級之規定，重新審定原告民國八十四年七
    月二十二日任官時之官職等及資位俸級及其後歷年迄今各年之官職等及資位俸級
    。
二、兩造聲明：
　　(一)原告聲明求為判決：
      1.復審決定及原處分均撤銷。
      2.請求命被告機關適用銓敘部民國六十四年十一月十五日六四台謨甄四字第三
        五０六四號函暨七十六年六月四日七六台華甄四字第九七０五五號函規定，
        就原告服膺預備軍官役之四年年資及中尉軍階，比照『後備軍人轉任公職考
        試比敘條例』比敘相當委任第五職等職務及俸級之規定，重新審定原告民國
        八十四年七月二十二日任官時之官職等及資位俸級及其後歷年迄今各年之官
        職等及資位俸級。
      3.訴訟費用由被告負擔。
　　(二)被告聲明求為判決：
      1.駁回原告之訴。
      2.訴訟費用由原告負擔。
三、兩造之爭點：原告向被告機關申請重新審定並准予比敘其八十四年七月二十二日
　　　　　　　  初任公職及其後歷年之官職俸級，是否適法？
    (一)原告主張之理由：
      1.原告於民國七十一年十一月二十七日起，於陸軍服膺四年預備軍官役，並至
        七十五年十一月二十六日止以中尉軍階退伍，共計四年軍職年資。原告於八
        十四年五月二十一日參加中央暨地方機關公務人員升等考試委任升等考試司
        法行政職系監所管理員科考試並經考試及格。八十四年七月二十二日銓敘部
        審定以委任第一職等、本俸一級、一六○俸點，初任臺灣高雄看守所委任第
        二職等至第四職等司法行政職系管理員。
      2.查銓敘部七十六年六月四日七六台華甄四字第九七０五五號函，同意將後備
        軍人轉任公職考試比敘條例第三條第一款適用對象常備軍官，擴張及於志願
        服四年預備軍官現役退伍之後備軍人。依當時後備軍人轉任公職考試比敘條
        例第五條第一項第二款規定：「後備軍人依法取得公務人員任用資格者按其
        軍職年資比敘相當俸給」。其施行細則第十條第一項第七款規定：「中尉、
        一等士官長具有委任任用資格者，轉任委任第五職等職務」；同條第二項規
        定：「前項各款軍職年資，經任官有案者轉任公務人員相當職務時，依該職
        務在職務列等表所列職等及轉任人員官等任用資格，自前項各款規定職等最
        低俸級起敘，並按每滿一年提高一級比敘，高資可以低用，但不得超過該職
        等本俸最高俸級。…」。
      3.依大法官釋字第五二五號解釋意旨，銓敘部七十六年六月四日七六台華甄四
        字第九七０五五號函件得為信賴之基礎，凡志願服四年預備軍官役退伍之後
        備軍人於該函件規定比敘優待適用期間「已參與轉任公職考試」或取得申請
        比敘資格者，即屬客觀上具體信賴表現之行為，受信賴之保護，得請求適用
        該函辦理比敘事宜。
      4.大法官釋字第一八五號解釋曾明確表示：「司法院解釋憲法，並有統一解釋
        法律及命令之權，為憲法第七十八條所明定，其所為之解釋，自有拘束全國
        各機關及人民之效力，『各機關處理有關事項，應依解釋意旨為之』」。
      5.綜上，原告係於民國八十四年五月二十一日參加公務人員委任升等考試，係
        於銓敘部七十六年六月四日七六台華甄四字第九七０五五號函件規定比敘優
        待適用期間內「已參與轉任公職考試」，並獲考試及格，同年七月二十二日
        依法任用，依前揭大法官釋字第五二五號解釋意旨，具有明確客觀之信賴表
        現行為，當可主張信賴保護，適用該函件規定，援依法請求依照『後備軍人
        轉任公職考試比敘條例』，辦理比敘相當委任第五職等職務及相當俸級任用
        之權利。另依原告任用時有效之後備軍人轉任公職考試比敘條例施行細則（
        民國七十七年一月十一日修正）第十條第一項第七款規定：「中尉、一等士
        官長具有委任任用資格者，轉任委任第五職等職務」，故原告應於八十四年
        七月二十二日「取得」任用資格時，即轉任委任第五職等職務；同條第二項
        規定：「前項各款軍職年資，經任官有案者轉任公務人員相當職務時，依該
        …」，亦規定於轉任公務人員相當職務時，即依年資比敘俸級。爰依大法官
        釋字第一八五號解釋規定，原告請求命銓敘部遵守大法官釋字第五二五號解
        釋意旨，賜准如訴之聲明，重新辦理本人各年官職及俸級之任審事宜。
      6.對保訓會復審決定理由之拒斥及相關問題之法律適用說明：
        (1)請求權基礎及消滅時效問題之法律適用謬誤：
          本案原告係於八十四年五月二十一日參加考試及格錄取，依大法官釋字第
          五二五號解釋意旨，得請求適用銓敘部七十六年六月四日七六台華甄四字
          第九七０五五號函辦理比敘事宜（請求權基礎）。另查當時有效之後備軍
          人轉任公職考試比敘條例及其他相關法律，並無請求權消滅時效之規定，
          依前揭函示及裁判見解，自應類推適用民法第一百二十五條規定，為十五
          年。自原告考試及格迄今時效尚未消滅，請求應有理由。保訓會未深究原
          告請求依據及相關法律關係，逕行適用行政程序法第一百二十八條規定，
          認定原告係請求對已確定之行政處分請求機關重新開啟行政程序，容有法
          律適用之錯誤。退步言，原告請求權之基礎事實係發生於民國八十四年期
          間迄今，民國九十年一月一日以前行政程序法尚未施行，依「實體從舊原
          則」，亦不應適用行政程序法第一百三十一條規定之五年短期時效，而應
          依前揭法務部函釋見解，採取十五年時效期間。退萬步言，縱然適用行政
          程序法第一百三十一條規定，原告請求重新審定最近五年官階及薪資俸級
          審定（請求範圍為八十四年以後各年官階及薪資俸級審定），亦尚未逾五
          年消滅時效。
        (2)請求事項未予審查（未於事實理由說明，即予復審駁回）及未請求事項濫
          行審查並引為駁回決定理由之謬誤：
          原告復審請求事項係（一）請求撤銷銓敘部九十三年二月十三日部特一字
          第○九三二三三二二九四號書函。（二）請求命銓敘部適用銓敘部民國六
          十四年十一月十五日六四台謨甄四字第三五０六四號函暨七十六年六月四
          日七六台華甄四字第九七０五五號函規定，就復審人服膺預備軍官役之四
          年年資及中尉軍階，比照『後備軍人轉任公職考試比敘條例』比敘相當委
          任第五職等職務及俸級之規定，重新審定復審人民國八十四年七月二十二
          日任官時之官職等及資位俸級或薪級，並重新審定復審人八十四年後迄今
          各年之官職等及資位俸級。（三）請求命銓敘部補發復審人自民國八十四
          年七月二十二日任官時起迄今，各年重新審定後得支領薪資與實際支領薪
          資之差額。惟保訓會卻未細究原告法律上之請求權基礎，逕認本人係不服
          銓敘部八十四年十月六日審定函，併祈機關重新開啟行政程序，並據此爰
          依行政程序法第一百三十一條之消滅時效規定為駁回理由，實有「未受請
          求逕予審查」之法律上錯誤；另原告請求重新審定「各年」官階及俸級之
          請求，確未為審查，逕予駁回（不附理由即予駁回），實有「請求事項未
          予審查」之法律上錯誤。
      7.本案與鈞院受理九十年度訴字第○一九七六號訴訟案，是否基於同一事實，
        而屬對於已因撤回而確定案件再行起訴？
        鈞院受理之九十年度訴字第○一九七六號訴訟案是緣於原告等五員於八十九
        年五月二十六日向銓敘部陳情，不服其同年六月二十一日八九特一字第一九
        一○六六○號書函之處分而提起之救濟程序；本案係緣於原告九十三年二月
        九日向銓敘部提出之申請案，不服其九十三年二月十三日部特一字第○九三
        二三三二二九四號書函之處分，提起之救濟程序。兩者不服之客體（行政處
        分）不同，故非屬對相同之基礎事實再行起訴。
      8.本案原告於法令「修正前」「參加公務人員考試」並於法令「修正後」錄取
        並參加訓練合格獲得分發任用，是否符合大法官釋字第五二五號解釋之「信
        賴表現」，而得依該解釋適用修正前法令之「信賴利益保護」？
        (1)本號解釋文明文表示：「…. 前述銓敘部七十六年六月四日函件雖得為信
          賴之基礎，但並非謂凡服完四年預備軍官役者，不問上開規定是否廢止，
          終身享有考試、比敘之優待，是以在有關規定停止適用時，倘尚未有客觀
          上具體表現信賴之行為，即無主張信賴保護之餘地。就本件而言，其於比
          敘優待適用期間，『未參與轉任公職考試』『或』『取得申請比敘資格』
          者，與前述要件不符。」
        (2)本號解釋理由更明文表示：「就本件而言，『參與轉任公職考試』『或』
          『取得申請比敘資格』，乃表現其服役之初即對應考試服公職可獲優待具
          有信賴之客觀具體行為。是以於停止適用時，尚未應考試及格亦未取得公
          務人員任用資格者（本件聲請人遲至八十六年始應特種考試後備軍人轉任
          公務人員考試及格），難謂法規廢止時已有客觀上信賴事實之具體表現，
          即無主張信賴保護之餘地。」
        (3)原告於前揭銓敘部七十六年六月四日函件廢止前即參加公務人員考試並獲
          考試及格且接受分發任用，依前揭解釋文及解釋理由，均明文規定得對銓
          敘部七十六年六月四日函件主張信賴保護，被告銓敘部主張須於該部七十
          六年六月四日函件廢止前取得任官資格並申請任官銓敘審定始得主張信賴
          保護，顯然牴觸本號解釋保護人民信賴利益之意旨，侵害原告任官及俸給
          利益。
      9.原告九十三年二月九日申請書請求重新審定自任官起訖今之官等及薪資俸給
        之審定（學理稱為「行政程序之重新進行」），按「有權利，即有救濟原則
        」與「依法行政原則」下之「法律優越原則」均為法治國家基本原則，依行
        政程序法第一百二十八條第一項賦予相對人或利害關係人「發動權」（請求
        權）；因應大法官釋字五二五號解釋之公布，應可認係行政程序法第一百二
        十八條第一項所謂「發現新證據」，自得請求重新開啟行政（審定）程序。
      10.綜上陳述，請求鈞院賜准如訴之聲明，以保障原告任官權及俸給權，實感德
      　便。
　　(二)被告主張之理由：
　　　1.查公務人員保障法第二條規定：「公務人員身分、官職等級、俸給、工作條
　　　　件、管理措施等有關權益之保障，適用本法之規定。」同法第二十五條第一
　　　　項規定：「公務人員對於服務機關或人事主管機關所為之行政處分，認為違
　　　　法或顯然不當，致損害其權利或利益者，得依本法提起復審。．．．」同法
　　　　第七十二條第一項規定：「保訓會復審決定依法得聲明不服者，復審決定書
　　　　應附記如不服決定，得於決定書送達之次日起二個月內，依法向該管司法機
　　　　關請求救濟。」依上開規定，有關原告請求補償俸級差額之爭議，依法應踐
　　　　行復審之前置程序後，始得提起行政訴訟，先予敘明。
      2.查九十一年一月三十日修正公布前之比敘條例第三條規定：「本條例所稱後
　　　　備軍人，其對象如左：常備軍官依法退伍者。．．．」，復查本部六十四年
　　　　十一月十五日六四台謨甄四字第三五Ｏ六四號函准國防部六十四年十月二十
　　　　九日金鈞字第三三三Ｏ號函復略以，軍事學校專修學生班畢業服役期滿，
　　　　依法退伍者，符合考試比敘優待。及本部七十六年六月四日七六台華甄四字
　　　　第九七Ｏ五五號函准國防部七十六年五月二十一日（七六）慮悟字第二Ｏ六
　　　　八號函同意，大專畢業應徵入伍復志願轉服四年制預備軍官役，依法退伍轉
　　　　任公務人員者，可比照辦理軍職比敘。嗣監察院函轉洪ＯＯ先生等人陳訴，
　　　　有關本部審定財政部關稅局部分服四年制預備軍官役人員比敘案件疑有違失
　　　　，請考試院就比敘條例第三條第一款規定，所謂常備軍官是否包括四年制預
　　　　官及就本部之審定有無違失兩問題查明並復該院。案經考試院交本部協商國
　　　　防部後陳復考試院，並經考試院第八屆第二二三次會議決議，上開得比照辦
　　　　理軍職年資比敘之二函釋，應停止適用。本部爰於八十四年六月六日以（八
　　　　四）台中審一字第一一五二二四八號通函中央暨地方機關人事機構，明定自
　　　　同日起停止適用。依上開決議，於比敘條例第三條條文未修正前，大專畢業
　　　　應召入伍復志願轉服四年制預官役者，不得再適用比敘條例之規定，基於依
　　　　法行政原理，相關函釋自應停止適用。
      3.據上，原告於八十四年七月二十二日初任公職時，比敘條例及本部相關函釋
        均已明文規定，預備軍官非屬比敘條例適用對象。是以，原告於八十四年十
        二月二十八日申請採計其七十一年十一月至七十五年十月曾任少尉、中尉年
        資時，本部爰依八十四年十二月二十六日修正發布之公務人員俸給法施行細
        則第十五條（現為公務人員俸給法第十七條）規定，採其七十一年十一月至
        七十五年十月計四年少尉、中尉年資提敘本俸四級，核敘委任第一職等本俸
        五級二ＯＯ俸點，歷至九十年考績晉敘委任第三職等本俸三級三ＯＯ俸點在
        案。嗣於九十一年一月三十日比敘條例第三條修正公布，增定志願在營服役
        之預備軍官為比敘條例適用對象，原服務機關爰再檢證送部辦理俸級重行審
        定，本部依比敘條例以其軍職中尉比敘為委任第五職等，核敘委任第五職等
        本俸一級三三Ｏ俸點，並自九十一年二月一日生效。以本部對原告所為之處
        分，均依處分當時之法令辦理，且九十一年一月三十日修正公布之比敘條例
        ，依中央法規標準法第十三條規定，自法規公布之日起算至第三日（即九十
        一年二月一日）生效，本部以原告軍職中尉比敘為委任第五職等，並自九十
        一年二月一日生效所為之處分，於法均無不合。又新修正之比敘條例尚無溯
        及既往之規定，原告請求溯及適用，於法無據。
      4.原告係於九十三年二月九日向本部申請重新審定其八十四年七月二十二日之
      　官職等級，及其後各年之官職等級並補發重新審定後所生薪資差額；惟查原
　      告於八十四年七月二十二日因考試及格核派臺灣高雄看守所委任管理員之任
  　    用案，係經本部以八十四年十月六日八十四臺中審一字第一二ＯＯ七一一號
    　　函審定准予權理，核敘委任第一職等本俸一級一六Ｏ俸點，原告並未於前開
      　法定救濟期間內對本部上開審定提出不服，上開審定結果業已確定。本部上
      　開書函雖未述及行政程序法第一百二十八條之規定；惟原告之申請亦已逾越
      　該條第二項規定之五年期限，而為法所不許。是以，本部以同年二月十三日
      　部特一字第Ｚ○○○○○○○○○號書函拒絕復審人重新審定之申請，仍應
      　予以維持，爰駁回復審。據上，原告請求撤銷本部九十三年二月十三日部特
      　一字第Ｚ○○○○○○○○○號書函及保訓會九三公審決字第Ｏ一九八號復
      　審決定，依法為無理由。
　　　5.原告請求依本部業已停止適用之六十四年十一月十五日六四台謨甄四字第三
        五Ｏ六四號函暨七十六年六月四日七六台華甄四字第九七Ｏ五五號函規定，
        就其所具預備軍官中尉年資，依「後備軍人轉任公職考試比敘條例」規定，
        重新審定其八十四年七月二十二日初任高雄看守所管理員時之官職等及資位
        俸級，及其後歷年迄今各年之官職等及資位俸級一節，有關原告於八十四年
        七月二十二日初任公職時，尚無法依上開比敘條例比敘俸級，至申請重新審
        定其官職等級部分，承前述，原告就本部審定之結果，未於法定期間內提出
        不服，已過救濟期間，依法不得再行申請。
      6.綜上所述，原告請求無理由，爰請駁回原告之訴。
　　理  由
一、被告代表人原為吳容明，訴訟中變更為乙○○，茲由被告新任代表人具狀聲明承
    受訴訟，核無不合，應予准許。
二、按「訴狀送達後，原告不得將原訴變更或追加他訴。但經被告同意，或行政法院
    認為適當者，不在此限。」「被告於訴之變更或追加無異議，而為本案之言詞辯
    論者，視為同意變更或追加。」、「有左列情形之一者，訴之變更或追加，應予
    准許：．．三、因情事變更而以他項聲明代最初之聲明。．．」為行政訴訟法第
    一百十一條第一項、第二項、第三項第三款所規定。本件原告於九十二年七月十
    一日起訴時，請求附帶審定官職等及俸級補償事件，起訴當時固未經復審程序；
    惟就同一爭執事件，原告於九十三年二月九日訴訟中向被告申請重新審定其八十
    四年七月二十二日初任公務人員時之官職等級，並請求補發薪資差額，經被告以
    九十三年二月十三日部特一字第○九三二三三二二九四號書函函復略以，相同案
    情原告已提起行政訴訟，將俟定案再依裁判結果辦理，被告上揭函覆，實質上已
    有否准之意涵，原告不服，提起復審，亦經復審決定駁回；是訴訟中原告將聲明
    變更為撤銷復審決定及原處分；並請求命被告適用銓敘部民國六十四年十一月十
    五日六四台謨甄四字第三五０六四號函暨七十六年六月四日七六台華甄四字第九
    七０五五號函規定，就原告服膺預備軍官役之四年年資及中尉軍階，比照『後備
    軍人轉任公職考試比敘條例』比敘相當委任第五職等職務及俸級之規定，重新審
    定原告民國八十四年七月二十二日任官時之官職等及資位俸級及其後歷年迄今各
    年之官職等及資位俸級；基於訴訟經濟與紛爭解決一次性之原則，原告為此變更
    ，於程序上應予准許，合先敘明。
三、按九十一年一月三十日修正公布前之「後備軍人轉任公職考試比敘條例」第二條
    第一項、第三條第一款及第五條第一項第二款分別規定：「後備軍人參加公職考
    試與比敘之優待，依本條例之規定。」、「本條例所稱後備軍人，其對象如左：
    一、常備軍官依法退伍者。」、「後備軍人轉任公務人員之任用比敘，得予左列
    優待：．．二、後備軍人依法取得公務人員任用資格者，按其軍職年資，比敘相
    當俸給。．．」。又被告六十四年十一月十五日六四台謨甄四字第三五Ｏ六四號
    函准國防部六十四年十月二十九日金鈞字第三三三Ｏ號函復略以，軍事學校專
    修學生班畢業服役期滿，依法退伍者，符合考試比敘優待。及被告七十六年六月
    四日七六台華甄四字第九七Ｏ五五號函准國防部七十六年五月二十一日（七六）
    慮悟字第二Ｏ六八號函同意，大專畢業應徵入伍復志願轉服四年制預備軍官役，
    依法退伍轉任公務人員者，可比照辦理軍職比敘。被告嗣於八十四年六月六日以
    （八四）台中審一字第一一五二二四八號通函中央暨地方機關人事機構，明定「
    本部民國六十四年十一月十五日六四台謨甄四字第三五○六四號函暨七十六年六
    月四日七六台華甄四字第九七○五五號函，同意軍事學校專修班畢業服預備軍官
    役及大專畢業應召入伍復志願轉服四年制預備軍官役依法退伍者，比照『後備軍
    人轉任公職考試比敘條例』比敘相當俸級之規定，自即日起停止適用」。次按「
    信賴保護原則攸關憲法上人民權利之保障，公權力行使涉及人民信賴利益而有保
    護之必要者，不限於授益行政處分之撤銷或廢止（行政程序法第一百十九條、第
    一百二十條及第一百二十六條參照），即行政法規之廢止或變更亦有其適用‥‥
    ‥又純屬願望、期待而未有表現其已生信賴之事實者，則欠缺信賴要件，不在保
    護範圍。銓敘部中華民國七十六年六月四日台華甄四字第九七○五五號函將後備
    軍人轉任公職考試比敘條例第三條第一款適用對象常備軍官，擴張及於志願服四
    年預備軍官現役退伍之後備軍人，有違上開條例之意旨，該部乃於八十四年六月
    六日以台中審一字第一一五二二四八號函釋規定：「本部民國六十四年十一月十
    五日六四台謨甄四字第三五○六四號函暨七十六年六月四日七六台華甄四字第九
    七○五五號函，同意軍事學校專修班畢業服預備軍官役及大專畢業應召入伍復志
    願轉服四年制預備軍官役依法退伍者，比照『後備軍人轉任公職考試比敘條例』
    比敘相當俸級之規定，自即日起停止適用」，未有過渡期間之設，可能導致服役
    期滿未及參加考試，比敘規定已遭取銷之情形，衡諸首開解釋意旨固有可議。惟
    任何行政法規皆不能預期其永久實施，受規範對象須已在因法規施行而產生信賴
    基礎之存續期間，對構成信賴要件之事實，有客觀上具體表現之行為，始受信賴
    之保護。前述銓敘部七十六年六月四日函件雖得為信賴之基礎，但並非謂凡服完
    四年預備軍官役者，不問上開規定是否廢止，終身享有考試、比敘之優待，是以
    在有關規定停止適用時，倘尚未有客觀上具體表現信賴之行為，即無主張信賴保
    護之餘地。就本件而言，其於比敘優待適用期間，未參與轉任公職考試或取得申
    請比敘資格者，與前述要件不符。主管機關八十四年六月六日之函釋停止適用後
    備軍人轉任公職考試比敘條例有關比敘之規定，符合該條例之意旨，不生牴觸憲
    法問題。」司法院大法官釋字第五二五號解釋在案。其解釋理由書亦明示「‥‥
    銓敘部七十六年六月四日發布之上開函件，雖得為信賴之基礎，惟係基於招募兵
    員之權宜措施，與法律之規定既不一致，自不能預期其永久實施，除已有客觀上
    具體表現信賴之行為者外，尚不能因比敘措施廢止即主張其有信賴利益之損失。
    就本件而言，參與轉任公職考試或取得申請比敘資格，乃表現其服役之初即對應
    考試服公職可獲優待具有信賴之客觀具體行為。是以於停止適用時，尚未應考試
    及格亦未取得公務人員任用資格者‥‥，難謂法規廢止時已有客觀上信賴事實之
    具體表現，即無主張信賴保護之餘地。‥‥」
四、本件原告現任臺灣高雄看守所委任第三職等至第五職等管理員，應八十四年委任
    升等考試司法行政職系監所管理員科考試及格，八十四年七月二十二日任臺灣高
    雄看守所委任第二職等至第四職等（八十五年十一月十六日職務列等調整為委任
    第三職等至第五職等）司法行政職系管理員，前經被告以八十四年十月六日八十
    四臺中審一字第一二○○七一一號函審定准予權理，核敘委任第一職等本俸一級
    一六○俸點；嗣依八十四年十二月二十八日修正生效之公務人員俸給法施行細則
    第十五條規定，申請採計七十一年十一月至七十五年十月計四年曾任軍職少尉、
    中尉年資提敘俸級，亦經被告八十六年六月六日八六台審一字第一四六七八三二
    號函核敘委任第一職等本俸五級二○○俸點，並自上開法規修正生效日生效在案
    。嗣因九十一年一月三十日修正公布比敘條例第三條，增訂志願在營服役之預備
    軍官依法退伍者為比敘條例適用對象，臺灣高雄看守所爰依原告所請，以九十一
    年三月十三日高所坤人字第二九九號公務人員任（遴）用案申請重行審定送核書
    表，申請採計原告曾任四年制預備軍官年資比敘俸級，經被告九十一年三月二十
    日部特一字第○九一二一二四七八七號函，以其軍職中尉，（七十二年十二月至
    七十五年十一月）比敘為委任第五職等，又以其上述軍職中尉年資於八十四年十
    二月二十八日任職時業經採計提敘有案，不得重複採計，爰核敘委任第五職等本
    俸一級三三○俸點，並自九十一年二月一日生效。歷至九十一年考績晉敘委任第
    五職等本俸二級三四○俸點各情；為兩造所不爭，並有被告八十四年十月六日、
    八十五年九月四日、八十六年六月六日、八十七年五月二十八日、八十九年五月
    十六日、九十一年三月二十日、九十一年六月二十五日、九十二年五月二日等審
    定函、被告九十一年三月二十日部特一字第○九一二一二四七八七號函等附卷可
    稽，堪認屬實。
五、原告循序起訴意旨略以：原告於七十一年十一月二十七日起，於陸軍服膺四年預
    備軍官役，並至七十五年十一月二十六日止以中尉軍階退伍，共計四年軍職年資
    ；原告於八十四年五月二十一日參加公務人員委任升等考試，係於銓敘部七十六
    年六月四日七六台華甄四字第九七０五五號函件規定比敘優待適用期間內「已參
    與轉任公職考試」，並獲考試及格，同年七月二十二日依法任用，依大法官釋字
    第五二五號解釋意旨，具有明確客觀之信賴表現行為，當可主張信賴保護，適用
    該函件規定，依法請求依照『後備軍人轉任公職考試比敘條例』及其施行細則之
    規定，自原告八十四年七月二十二日任官起，重新審定比敘相當委任第五職等職
    務及相當俸級；又因應大法官釋字五二五號解釋之公布，，原告九十三年二月九
    日申請書請求重新審定，本諸「有權利即有救濟」及「法律優越」原則，原告應
    可類推適用行政程序法第一百二十八條第一項規定（發現新證據），請求重新開
    啟行政（審定）程序；又九十年一月一日以前行政程序法尚未施行，且該法並無
    追溯條款規定，依實體從舊原則，本件應無五年消滅時效之適用，況亦尚未逾五
    年時效期間；原處分及復審決定，均有違誤，請賜准如訴之聲明，以保障原告任
    官權及俸給權云云。
六、按「行政處分於法定救濟期間經過後，具有下列各款情形之一者，相對人或利害
    關係人得向行政機關申請撤銷、廢止或變更之‥‥一、具有持續效力之行政處分
    所依據之事實事後發生有利於相對人或利害關係人之變更者。二、發生新事實或
    發現新證據者，但以如經斟酌可受較有利益之處分者為限。三、其他具有相當於
    行政訴訟法所定再審事由且足以影響行政處分者。」、「前項申請，應自法定救
    濟期間經過後三個月內為之；其事由發生在後或知悉在後者，自發生或知悉時起
    算，但自法定救濟期間經過後已逾五年者，不得申請。」行政程序法第一百二十
    八條第一項及第二項定有明文。又該條文所規範者，即所謂之「行政程序之重新
    進行」，指人民對其已不可爭訟之行政處分，在一定之條件下，得請求行政機關
    重新進行行政程序，以決定是否撤銷或廢止原行政處分；其所稱「法定救濟期間
    經過後」，係指行政處分因法定救濟期間經過後，不能再以通常之救濟途徑，加
    以撤銷或變更，而發生形式確定力者而言；至所謂「發現新證據者」係指凡發現
    可以證明事實之存否或真偽之方法，即使作成行政處分後始成立者亦屬之；本件
    原告係於九十三年二月九日申請重新審定其八十四年七月二十二日起及之後各年
    官職等及俸級；惟查原告於八十四年七月二十二日因考試及格核派臺灣高雄看守
    所委任管理員之任用案，係經被告以八十四年十月六日八十四臺中審一字第一二
    ＯＯ七一一號函審定准予權理，核敘委任第一職等本俸一級一六Ｏ俸點，原告並
    未於前開法定救濟期間內對上開審定提出不服，上開審定結果業已確定。原告主
    張重新開啟審定程序，惟核無行政程序法第一百二十八條第一項所定得重新開啟
    程序之法定要件；至嗣後法令之頒訂或大法官解釋之公布，並非所謂之「發現新
    證據者」；原告主張因釋字第五二五號解釋之公布或本於其他法律原則，而得重
    新開啟審定程序云云，容有誤解。
七、原告另主張伊於八十四年五月二十一日參加公務人員委任升等考試，係於銓敘部
    七十六年六月四日七六台華甄四字第九七０五五號函件規定比敘優待適用期間內
    「已參與轉任公職考試」，並獲考試及格，同年七月二十二日依法任用，依釋字
    第五二五號解釋意旨，具有明確客觀之信賴表現行為，當可主張信賴保護，適用
    該上揭函件規定，請求依照『後備軍人轉任公職考試比敘條例』及其施行細則相
    關規定，自任官時起重新審定比敘相當委任第五職等職務及相當俸級云云；惟查
    原告係於九十三年二月九日申請溯及自八十四年七月起比敘相當職等，然原告對
    其八十四年任用案之銓敘審定，並未於法定期間內申請重行審定或提起行政救濟
    ，則原告八十四年之任用審定案業已確定，已如前述；是被告依原告申請時之相
    關規定加以審查，並無違誤；原告主張其得溯及自八十四年起即予比敘，尚嫌無
    據。次查後備軍人轉任公職考試比敘條例第二條第一項規定，後備軍人參加公職
    考試與比敘之優待，依本條例之規定。又同條第二項規定，前項所稱公職，係以
    公務人員為限。揆其意旨係指後備軍人於參加公職考試及格並任用為公務人員時
    ，始有比敘條例之適用。原告既於被告「八十四年六月六日」明令停止適用六十
    四年十一月十五日（六四）台謨甄四字第三五○六四號函釋及七十六年六月四日
    七六台華甄四字第九七Ｏ五五號函釋前，尚未取得公務人員身分，原告於八十四
    年七月二十二日任用案生效時，依「當時」有效之比敘條例第二條第一款規定，
    所稱「後備軍人」係指「常備軍官依法退伍者」，並不及於「軍事學校專修班畢
    業服預備軍官役及大專畢業應召入伍復志願轉服四年制預備軍官役依法退伍者」
    ；基於法律不溯既往原則，自應適用其取得公務人員身分時之相關法律規定。另
    以信賴保護原則，係指人民對於國家機關之行為，原則上可信賴其為合法有效，
    並基於此等信賴之期待而從事某些行為時，對於人民之正當信賴，應予保護。揆
    諸被告六十四年十一月十五日六四台謨甄四字第三五○六四號函暨七十六年六月
    四日七六台華甄四字第九七○五五號函，同意軍事學校專修班畢業服預備軍官役
    及大專畢業應召入伍復志願轉服四年制預備軍官役依法退伍者，得比照『後備軍
    人轉任公職考試比敘條例』比敘相當俸級，該函釋既於八十四年六月六日起即停
    止適用，而原告於八十四年五月應公職考試時，或對考試及格轉任公職時得有軍
    職年資比敘優待有所期待，惟並無被告行政處分之存在，自無信賴保護原則之適
    用。上揭大法官釋字第五二五號解釋理由書，亦已闡明上開被告六十四年十一月
    十五日（六四）台謨甄四字第三五○六四號函釋暨七十六年六月四日七六台華甄
    四字第九七○五五號函釋，於停止適用時，尚未應考試及格，亦未取得公務人員
    任用資格者，難謂法規廢止時已有客觀上信賴事實之具體表現，即無主張信賴保
    護之餘地。從而，本件原告係於八十四年七月二十二日考試及格並依法任用生效
    ，「當時」並無四年制預備軍官役，依法退伍轉任公務人員者，可比照辦理軍職
    比敘之規定，故原告並無信賴之基礎，是被告依當時適用之法令辦理原告之軍職
    年資提敘，於法即無不合。
八、綜上所述，原告起訴論旨，並非可採；本件被告否准原告溯自八十四年起比敘之
    處分，徵諸前揭規定及說明，並無違誤，復審決定遞予維持，亦無不合。原告猶
    執前詞聲明撤銷及請求判命被告適用六十四年十一月十五日六四台謨甄四字第三
    五０六四號函暨七十六年六月四日七六台華甄四字第九七０五五號函釋規定，重
    新審定原告八十四年七月二十二日任官時及其後各年官職等俸級，均為無理由，
    應予駁回。
九、兩造其餘攻擊防禦方法均與本件判決結果不生影響，故不逐一論述，併此敘明。
據上論結，本件原告之訴為無理由，爰依行政訴訟法第九十八條第三項前段，判決如
主文。
中　　　華　　　民　　　國　　九十三　　年　　 十二 　　月　　　二　　　日
                                  臺北高等行政法院  第六庭
                                            審判長  法  官　林樹埔
      　　　　　　　　　　　　　　　　　　　　      法　官　曹瑞卿
      　　　　　　　　　　　　　　　　　　　　      法　官　許瑞助
右為正本係照原本作成。
如不服本判決，應於送達後二十日內，向本院提出上訴狀並表明上訴理由，如於本判
決宣示後送達前提起上訴者，應於判決送達後二十日內補提上訴理由書（須按他造人
數附繕本）。
中　　　華　　　民　　　國　　九十三　　年　　 十二 　　月　　　二　　　日
                                                    書記官  吳芳靜
